【裁判字號】    95,保險上,4
【裁判日期】    950510
【裁判案由】    給付保險金
【裁判全文】
臺灣高等法院臺中分院民事判決         95年度保險上字第4號
上  訴  人  三商美邦人壽保險股份有限公司
法定代理人  甲○○
訴訟代理人  郭宏義律師
            池泰毅律師
被上訴人    乙○○
訴訟代理人  黃英傑律師
複代理人    李佳蓉律師
上列當事人間給付保險金事件，上訴人對於中華民國94年12月13
日臺灣臺中地方法院94年度保險字第33號第一審判決提起上訴，
本院於民國95年4月26日辯論終結，玆判決如下：
    主  文
上訴駁回。
第二審訴訟費用由上訴人負擔。
    事實及理由
一、被上訴人主張：被上訴人於91年6月28日以其為被保險人與
    上訴人訂立保險契約，保單號碼為：000000000000號，保險
    種類有：20年繳費祥安終身壽險、20年繳費新防癌終身健康
    保險附約、意外身故及殘廢保險金、傷害醫療保險金限額及
    傷害醫療保險金日額。嗣被上訴人於93年2月18日因車禍至
    中國醫藥大學附設醫院住院治療，期間於同年月29日不慎於
    該院浴室摔倒，經送財團法人振興復健醫學中心診治，被上
    訴人受有頸椎外傷合併第2、3、4頸椎骨折半脫位致髓神經
    損傷之傷害。被上訴人經診治有頸椎外傷合併第2、3、4 頸
    椎骨折半脫位致髓神經損傷後，又於93年3月10日接受第1頸
    椎至第4頸椎鋼釘內固定骨融合手術，至今仍呈現頸脊柱完
    全強直，活動受限，左右前後運動限制超過2分之1以上，且
    運動受限之情形恐終身無法復原，應屬脊柱永久遺留顯著運
    動障礙之殘廢程度。被上訴人第1至第4節之頸柱是呈完全強
    直之狀態，被上訴人分別向國泰人壽保險股份有限公司、勞
    保局申請殘廢保險金，經分別於93年10月28日、94年4月15
    日給付140萬元、14萬9600元。被上訴人係於93年9月10日對
    上訴人申請理賠。爰依兩造保險契約之約定，求為命：上訴
    人應給付被上訴人175萬元，及自93年9月26日起至清償日止
    ，按年息10%計算之利息之判決。
二、上訴人則以：被上訴人所受傷害，僅是頸椎左右旋轉之角度
    ，應接近完全受限，但前曲後仰角度不會完全喪失，仍有第
    4至第7頸椎可以前彎後仰，仍保存有20度至30度之前後仰曲
    角度，頸椎並未完全僵直，未達給付要件之「頸柱完全強直
    、活動度為零」之殘廢程度。兩造保險契約註10是在說明頸
    柱顯著運動傷害之定義，或頸柱完全強直，或胸椎以下該定
    義範圍，如非頸柱完全強直，即非該障礙，系爭條款解釋無
    疑義。本件被上訴人申請保險金之給付，依其所提出之資料
    尚不符契約殘廢等級，上訴人依約無庸理賠，上訴人未給付
    保險金，無可歸責，被上訴人不得請求給付遲延利息按年息
    10%計算等語，資為抗辯。
三、查，被上訴人於91年6月28日以其為被保險人與上訴人訂立
    保險契約，保單號碼為：000000000000號，保險種類有：20
    年繳費祥安終身壽險、20年繳費新防癌終身健康保險附約、
    意外身故及殘廢保險金、傷害醫療保險金限額及傷害醫療保
    險金日額。嗣被上訴人於93年2月18日因車禍至中國醫藥大
    學附設醫院住院治療，期間於同年月29日不慎於該院浴室摔
    倒，經送財團法人振興復健醫學中心診治，被上訴人受有頸
    椎外傷合併第2、3、4頸椎骨折半脫位致髓神經損傷之傷害
    。被上訴人並於93年9月10日向上訴人提出理賠之申請等事
    實，為兩造所不爭執，且有被上訴人提出保單面頁、保險契
    約、診斷證明書及病歷記錄為證，應堪信為真實。
四、依兩造所不爭執之傷害保險附約第七條約定：「被保險人（
    即被上訴人）於本附約有效期間內遭受第五條約定的意外傷
    害事故，自意外傷害事故發生之日起一百八十日以內致成附
    表所列二十八項殘廢程度之一者，本公司（即上訴人）給付
    殘廢保險金」（見原審卷8頁）其中附表第四級第16項載為
    ：「脊柱永久遺留顯著運動障礙殘廢者。註10」註10載明：
    「脊柱顯著運動障礙係指頸柱完全強直，或在於胸椎以下前
    後屈、左右屈及左右迴旋三種的運動之中，二種的運動被限
    制在生理範圍二分之一以下者」（見原審卷10頁），則被上
    訴人請求上訴人給付殘廢保險金，須被上訴人脊柱所受傷害
    已達永久遺留顯著運動障礙之殘廢程度，是被上訴人所受傷
    害，是否已達脊柱永久遺留顯著運動障礙殘廢程度，即應究
    明。
  (一)依被上訴人所提出之前開財團法人振興復健醫學中心及中山
    醫學大學附設醫院診斷證明書所示，分別載有：「患者（即
    被上訴人）於93年3月10日接受第一頸椎至第四頸椎鋼釘內
    固定骨融合手術，現頸脊柱完全強直，活動受限，左右前後
    運動限制超過1／2以上」；「目前頸椎轉動受限，此種運動
    受限，恐終身無法復原。」（見原審卷11、65頁），再經原
    審法院檢送被上訴人病歷函請行政院國軍退除役官兵輔導委
    員會台中榮民總醫院鑑定被上訴人所受之傷害有無達兩造保
    險契約約定條款註10「脊柱顯著運動障礙係指頸柱完全強直
    ，或在於胸椎以下前後屈、左右屈及左右迴旋三種的運動之
    中，二種的運動被限制在生理範圍二分之一以下者」程度之
    傷害結果，該院函以「查依所附羅員（即被上訴人）之病歷
    ，其第二頸椎骨折合併三、四節脫位手術固定後，會造成頸
    椎前後仰及左右旋的運動障礙；後頸椎一至四節固定後，會
    造成頸脊柱嚴重強直。」亦有該院94年11月2日中榮醫企字
    第0940010407號函在卷可稽（見原審卷180頁）。足認被上
    訴人所受之傷害已達頸椎左右旋轉之角度，接近完全受限，
    且後頸椎一至四節固定後，造成頸脊柱嚴重強直，前後運動
    限制超過二分之一以上，恐終身無法復原。
  (二)按於保險契約之解釋，應本諸保險之本質及機能為探求，並
    應注意誠信原則之適用，倘有疑義時，應依保險法第五十四
    條第二項為有利於被保險人之解釋，以免保險人變相限縮其
    保險範圍，逃避應負之契約責任，獲取不當之保險費利益，
    致喪失保險應有之功能，及影響保險巿場之正常發展。又解
    釋契約應以當事人立約當時之真意為準，其真意何在，應以
    過去事實及其他一切證據資料為判斷之標準，不得拘泥於所
    用文字致失真意。本件兩造所簽訂之傷害保險附約，就脊柱
    顯著運動障礙，以註10加以說明：「脊柱顯著運動障礙係指
    頸柱完全強直，或在於胸椎以下前後屈、左右屈及左右迴旋
    三種的運動之中，二種的運動被限制在生理範圍二分之一以
    下者」（見原審卷10頁），其中就脊柱顯著運動障礙中於胸
    椎以下前後屈、左右屈及左右迴旋3種的運動之中，2種的運
    動被限制在生理範圍二分之一以下有明確之定義外，就何者
    屬頸柱完全強直，並無相同之記載，然不以其未為相同之記
    載，即拘泥所用之文字「頸柱完全強直」，解釋為「頸柱肌
    肉、關節等由於病變致全然僵硬、不能活動」，「頸柱完全
    無法做前後屈、左右屈及左右迴旋」之動作，始符頸柱完全
    強直之真意，是上訴人以此解釋，即非可取。而該註10所載
    頸柱完全強直，係就附表第四級第16項所約定：「脊柱永久
    遺留顯著運動障礙殘廢者。」加以註明而來，自應探究被上
    訴人脊柱所受傷害，有無「顯著運動障礙殘廢」，始符保險
    契約之精神及該項文字之真意。
  (三)被上訴人所受之傷害已達頸椎左右旋轉之角度，接近完全受
    限，且後頸椎一至四節固定後，造成頸脊柱嚴重強直，前後
    運動限制超過二分之一以上，恐終身無法復原等情，已如前
    述，此項情形，於軍人殘等區分標準，亦認屬三等殘或重度
    機能障礙，此有上訴人提出之軍人殘等區分標準表在卷可憑
    （見本院卷47頁），依上開被上訴人所受之傷害之程度，脊
    柱所受傷害，已達「顯著運動障礙殘廢」之程度甚明，自應
    認被上訴人所受傷害已達附表（即殘廢程度與保險金給付表
    ）第四級第16項所載之：「脊柱永久遺留顯著運動障礙殘廢
    者」，符合兩造所簽訂之傷害保險附約第七條約定。財團法
    人保險事業發展中心函載被上訴人所受傷害未達給付要件之
    「完全強直、活動度為零」，不符保險契約之精神及該項文
    字之真意，不足採取。而上訴人辯稱被上訴人所受傷害，未
    達頸柱完全強直之殘廢程度，不得請求殘廢保險金云云，不
    足採信。
  (四)依兩造所簽訂之傷害保險附約第七條約定給付殘廢保險金，
    按該表（即殘廢程度與保險金給付表）所列之給付比例計算
    ，兩造所約定之殘廢保險金為500萬元（見原審卷7頁），以
    殘廢程度與保險金給付表第四級第十六項比例為35%計算，
    即為175萬元，是被上訴人依該約定，請求上訴人給付殘廢
    保險金175萬元，即有理由。
五、按保險人應於要保人或被保險人交齊證明文件後，於約定期
    限內給付賠償金額。無約定期限者，應於接到通知後十五日
    內給付之。保險人因可歸責於自己之事由致未在前項規定期
    限內為給付者，應給付遲延利息年利一分，保險法第三十四
    條定有明文。被上訴人主張其於93年9月10日向上訴人提出
    理賠之申請之事實，為兩造所不爭執，堪認為真實。而於被
    上訴人提出本件理賠之申請後，上訴人以被上訴人所受傷害
    未達給付本件保險金要件為由拒絕理賠，核屬保險人因可歸
    責於自己之事由致未在前項規定期限內為給付情事，上訴人
    抗辯其無故意不理賠之惡意，應無可歸責云云，亦不可取。
    是被上訴人請求上訴人給付自其於93年9月10日向上訴人提
    出理賠之申請15日翌日即93年9月26日起至清償日止，按年
    息10%計算之利息，合於保險法第三十四條之規定，亦有理
    由。
六、綜上所述，被上訴人依兩造保險契約之約定，請求上訴人給
    付被上訴人175萬元，及自93年9月26日起至清償日止，按年
    息10%計算之利息，即屬正當，應予准許。原審為被上訴人
    勝訴之判決，並爰酌定相當擔保金額為假執行及免假執行之
    聲請，核無不合，上訴意旨，仍執前詞，指摘原判判決不當
    ，求予廢棄，為無理由。本件事證明確，兩造其餘攻擊防禦
    方法無礙判決結果，爰不逐一論述，併此敘明。
據上論結：本件上訴為無理由，依民事訴訟法第四百四十九條第
一項、第七十八條，判決如主文。
中    華    民    國    95    年    5     月    10    日
                      民事第一庭審判長法  官  吳火川
                                      法  官  陳繼先
                                      法  官  饒鴻鵬
以上正本係照原本作成。
如對本判決上訴，須於收受判決送達後二十日內向本院提出上訴
書狀，其未表明上訴理由者，應於提出上訴後二十日內向本院提
出上訴理由書 (須按他造人數附具繕本)。
上訴時應提出委任律師為訴訟代理人之委任狀。具有民事訴訟法
第四百六十六條之一第一項但書或第二項之情形為訴訟代理人者
，另應附具律師及格證書及釋明委任人與受任人有該條項所定關
係之釋明文書影本。
                                      書記官  陳如慧
中    華    民    國    95    年    5     月    11    日
                                                      Ｈ


司法院資訊處製作；財團法人民間司法改革基金會備份。
